【裁判字號】    97,訴,457
【裁判日期】    980227
【裁判案由】    損害賠償
【裁判全文】
臺灣雲林地方法院民事判決               97年度訴字第457號
原      告  財團法人環球技術學院
法定代理人  甲○○
訴訟代理人  林金陽  律師
被      告  乙○○
訴訟代理人  蘇顯騰  律師
上列當事人間請求損害賠償事件，本院於民國98年2 月13日言詞
辯論終結，判決如下：
    主      文
被告應給付原告新台幣壹拾捌萬元，及自民國九十七年十一月二
十日起至清償日止，按週年利率百分之五計算之利息。
原告其餘之訴駁回。
訴訟費用由被告負擔新台幣壹仟捌佰玖拾玖元；餘由原告負擔。
本判決第一項原告勝訴部分於原告以新台幣陸萬元供擔保後，得
假執行；但被告如於假執行程序終結前，以新台幣壹拾捌萬元為
原告預供擔保後，得免為假執行。
原告其餘假執行之聲請駁回。
    事實及理由
一、原告主張：被告自民國87年9 月1 日起即受伊聘任擔任專任
    講師，嗣於93年8 月1 日被告向伊申請「乙種帶職帶薪進修
    ，進修一年」，並同意進修期滿後決遵照伊學校所訂之「教
    師進修辦法」第11條規定返校服務（依規定進修一年須返校
    服務二年），否則願負賠償責任，且立有保證書為憑，依前
    約定被告進修期滿返校服務期間應自94年8 月1 日起至96年
    7 月31日止，詎被告自96年2 月1 日起即拒不到校服務，影
    響伊學校師資穩定及學生受教權益甚鉅，雖經伊再三催請被
    告返校服務，惟被告置若罔聞，並執意至國立雲林科技大學
    任教，伊對被告此一作為雖不能接受，惟仍予以尊重，而被
    告依前約應負之賠償責任，則不能因此倖免，爰依契約法律
    關係提起本訴，請求被告賠償伊(1)進修前一個月全薪之三倍
    金額新台幣（下同）169,260 元【計算式：56,420×3 ＝16
    9,260 】與進修期間所領取薪資及獎助金之二倍金額1,651,
    584 元【計算式：774,360 ×2 ＋51,432×2 ＝1,651,584
    】，合計1,820,844 元；(2)聘約期間辭職者，應負賠償三個
    月全薪之違約金額207,480 元【計算式：69,160×3 ＝207,
    480 】。聲明：被告應給付原告2,028,324 元，及自起訴狀
    繕本送達翌日起至清償日止，按年利率百分之五計算之利息
    ，併為以供擔保為條件之假執行宣告。
二、被告則以：
  (一)原告要求其訂立之「進修期滿返校服務保證書」，與教師法
    第22、23條及教師進修研究獎勵辦法第第4 條第1 項及第12
    條、第13條規定（法規命令）有違，應為無效：
    1.依教師法第1 條規定：「為明定教師權利義務，保障教師
      工作與生活，以提昇教師專業地位，特制定本法。」、第
      2 條規定：「教師資格檢定與審定、聘任、權利義務、待
      遇、進修與研究、退休、撫卹、離職、資遣、保險、教師
      組織、申訴及訴訟等悉依本法之規定。」、第3 條規定：
      「本法於公立及已立案之私立學校編制內，按月支給待遇
      ，並依法取得教師資格之專任教師適用之。」、第22條規
      定：「各級學校教師在職期間應主動積極進修、研究與其
      教學有關之知能；教師進修研究獎勵辦法，由教育部定之
      。」、第23條規定：「教師在職進修得享有帶職帶薪或留
      職停薪之保障；其進修、研究之經費得由學校或所屬主管
      教育行政機關編列預算支應，其辦法由教育部定之。」因
      此，教師法之規定，公私立學校之教師一體適用，且適用
      條件相同。
    2.又基於教師法第22、23條規定之授權，教育部於民國93年
      11月15日修正公布「教師進修研究獎勵辦法」，依該辦法
      第2 條規定：「本辦法適用對象為公立及已立案之私立學
      校編制內，按月支給待遇，並依法取得教師資格之教師。
      」第3 條規定：「本辦法所稱進修、研究，係指教師在國
      內、外學校或機構，修讀與職務有關之學分、學位或從事
      與職務有關之研習、專題研究等活動。」第4 條第1 項規
      定：「本法第23條所定帶職帶薪進修、研究，依下列規定
      辦理：(1)全時進修、研究：係指服務學校或主管教育行政
      機關基於教學或業務需要，主動薦送或指派教師，在一定
      期間內，經辦妥請假手續，並保留職務與照支薪給而參加
      之進修、研究。(2)部分辦公時間進修、研究：係指服務學
      校或主管教育行政機關基於教學或業務需要，主動薦送、
      指派或同意教師，利用其授課之餘仍應留校服務時間，經
      辦妥請假手續而參加之進修、研究。(3)休假進修、研究：
      係指公立專科以上學校依規定核准教師休假而從事學術性
      之進修、研究。(4)公餘進修、研究：係指服務學校基於教
      學或業務需要，主動薦送、指派或同意教師，利用假期、
      週末或夜間參加之進修、研究。」第12條規定：「教師帶
      職帶薪全時進修、研究者，其服務義務期間為帶職帶薪期
      間之二倍；留職停薪全時進修、研究者，其服務義務期間
      為留職停薪之相同時間。教師履行服務義務期限屆滿前，
      不得辭聘、調任或再申請進修、研究。但因教學或業務特
      殊需要，經教師評審委員會審查通過及服務學校同意者，
      不在此限。私立學校教師進修、研究後之服務義務，依本
      辦法之規定。但服務學校與教師另有約定者，從其約定。
      」第13條規定：「教師進修、研究後，如未履行服務義務
      或未獲續聘，除有不可歸責於當事人之事由外，應依進修
      、研究契約書之約定，按未履行義務期間比例，償還進修
      、研究期間所領之薪給及補助。」上開「教師進修研究獎
      勵辦法」乃係教育部依教師法第22條及第23條之授權而制
      訂，性質上屬法規命令，依行政程序法第150 條第1 項規
      定：「本法所稱法規命令，係指行政機關基於法律授權，
      對多數不特定人民就一般事項所作抽象之對外發生法律效
      果之規定。」，法規命令具有補充、實施或適用法律之功
      能，其效力如同法律，得設定、變更或消滅人民之權利義
      務，因此，法規命令為「實質意義之法律」。故違反法規
      命令者，等同違反法律，其行為為無效。
    3.又法規命令既係基於法律之授權而訂定，故其內容抵觸憲
      法、法律或上級機關之法規命令，或逾越法律授權範圍或
      未有充分之授權依據時，均屬無效。上開「教師進修研究
      獎勵辦法」第12條第3 項規定：「私立學校教師進修、研
      究後之服務義務，依本辦法之規定。但服務學校與教師另
      有約定者，從其約定。」其但書規定容許私立學校訂定與
      教師法或「教師進修研究獎勵辦法」其他規定不同之條件
      ，使私立學校教師與公立學校教師間，或不同學校之教師
      間，就教師進修研究獎勵之條件，發生不相同之情形，違
      反教師法第1 條保障教師地位及第3 條公私立學校編制內
      之專任教師一體適用本法之公平及平等原則，並使私立學
      校有機會藉定型化契約及其為團體法人雇主之優勢，擬定
      比教師法更不利於私立學校專任教師之契約條件，使教師
      法公平保障公私立學校編制內之專任教師之意旨落空，使
      法律本來要獎勵教師進修研究之美意，變成使私立學校得
      以利用定型化契約侵害編制內專任教師之權利，因此，上
      開「教師進修研究獎勵辦法」第12條第3 項但書規定，已
      逾越母法教師法之授權範圍，亦與其立法意旨有違，更違
      反平等原則，依法應為一部無效（即但書部分無效）。
    4.其簽訂上開保證書簽訂之時（93年8 月1 日），教師法及
      「教師進修研究獎勵辦法」均已公布實施，而依「教師進
      修研究獎勵辦法」第4 條第1 項規定，教師法第23條所定
      「帶職帶薪進修、研究」，計有下列四種：全時進修、
      研究。部分辦公時間進修、研究。休假進修、研究。
      公餘進修、研究。而就教師於進修、研究後之服務義務
      期間為何？依85年10月9 日發布生效之「教師進修研究獎
      勵辦法」第12條規定：「教師帶職帶薪全時進修、研究者
      ，其服務義務期間為帶職帶薪期間之二倍；留職停薪進修
      、研究或部分辦公時間以公假進修、研究者，其服務義務
      期間為留職停薪或公假之相同時間。」而依93年11月15日
      發布生效之「教師進修研究獎勵辦法」第12條規定已修正
      為：「教師帶職帶薪全時進修、研究者，其服務義務期間
      為帶職帶薪期間之二倍；留職停薪全時進修、研究者，其
      服務義務期間為留職停薪之相同時間。」基此，就帶職帶
      薪而言，自93年11月15日「教師進修研究獎勵辦法」修正
      公布以後，只有「教師帶職帶薪全時進修、研究者」，始
      有於進修研究後，有服務義務期間之限制，其他三種帶職
      帶薪之進修、研究之類型，本無或已取消其服務義務期間
      之限制。然本件原告所擬定型化契約即「教師進修期滿返
      校服務保證書」，卻訂定：「申請進修方式如下：乙種帶
      職帶薪進修，進修一年。進修期滿後決遵照本校教師進修
      辦法第11條規定返校服務：．．．乙種：服務期間不得少
      於申請進修期間之二倍。」等語，此種服務義務期間之限
      制，比「教師進修研究獎勵辦法」第12條規定：「教師帶
      職帶薪全時進修、研究者，其服務義務期間為帶職帶薪期
      間之二倍，更為苛刻。查其向原告申請帶職帶薪之進修、
      研究方式，僅是免兼行政職務11個月，其他各學期授課期
      間講授基本鐘點時數、擔任導師、課程召集人、專題製作
      、撰寫發表研究論文等，沒有一樣不履行，依上引規定，
      本不受服務義務期間之限制。其與所謂之「教師帶職帶薪
      全時進修、研究者」，係一段時間內請假完全不用工作，
      薪資照領，兩者帶職之條件完全不同，然教師於進修、研
      究後之服務義務期間卻完全相同（兩倍期間），顯然不合
      比例原則。因此，原告在其欲行使在職進修、研究之權利
      時，竟以伊自行擬定之定型化「環球技術學院教師進修期
      滿返校服務保證書」，附加教師法及「教師進修研究獎勵
      辦法」所未規定之服務義務期間，要求欲進修、研究之教
      師簽署此不合理之保證書，顯然於法有違，對其亦顯失公
      平，應為無效。
    4.又就教師於進修、研究後未履行服務義務，如何賠償乙節
      ，85年10月9 日及93年11月15日發布生效之「教師進修研
      究獎勵辦法」第13條均規定：「教師進修、研究後，如未
      履行服務義務或未獲續聘，除有不可歸責於當事人之事由
      外，應依進修、研究契約書之約定，按未履行義務期間比
      例，償還進修、研究期間所領之薪給及補助。」而其於93
      年8 月1 日簽訂「環球技術學院教師進修期滿返校服務保
      證書」，進修期滿應返校服務期間自94年8 月1 日至96年
      7 月31日止計二年。然其於94年7 月1 日進修研究期滿後
      ，仍有返校服務，遲至96年2 月1 日起始離職。因此，至
      少已服務一年六個月之久，如需負賠償責任，亦僅需按未
      履行義務期間比例，償還進修、研究期間所領之薪給及補
      助，然原告所擬之定型化契約卻訂定應賠償：「(1)進修前
      一個月全薪之三倍。(2)進修期間所領取薪資及獎助金之二
      倍。所訂之違約金條件，亦顯然過當，而且違反「教師進
      修研究獎勵辦法」第13條之規定，依法應為無效。
  (二)原告要求其訂立之進修期滿返校服務保證書，顯失公平，依
    民法第247 條之1 規定無效：
    1.民法第247 條之1 規定：「依照當事人一方預定用於同類
      契約之條款而訂定之契約，為左列各款之約定，按其情形
      顯失公平者，該部分約定無效：(1)免除或減輕預定契約條
      款之當事人責任。(2)加重他方當事人之責任者。(3)使他方
      當事人拋棄權利或限制其行使權利者。(4)其他於他方當事
      人有重大不利益者。」
    2.其與原告間所簽訂之「環球技術學院教師進修期滿返校服
      務保證書」，乃由原告提出其自擬之制式保證書，僅由其
      在保證書上簽署名字等個人資料，明顯係原告預定用於同
      類契約而訂定之條款，核屬民法第247 條之1 所規定之定
      型化契約。又訂明進修期滿應返校服務，未依約履行者，
      按規負賠償責任，不僅違背「教師法」及「教師進修研究
      獎勵辦法」之規定，對其已顯失公平，更附加「教師法」
      及「教師進修研究獎勵辦法」規定本來無庸負擔之責任與
      義務，而加重其責任，更侵害其受憲法保障之職業自由權
      及教師法第16條第3 款及第7 款之權利，而此契約之條款
      約定使其需履行服務之義務，否則需負賠償責任，加重其
      責任，亦使其拋棄權利及限制其行使權利。
    3.又按上開條文所謂「按其情形顯失公平者」，係指依契約
      本質所生之主要權利義務，或按法律規定加以綜合判斷有
      顯失公平之情形而言（最高法院91年台上字第2336號判決
      意旨參照）。查其係乙種帶職帶薪進修，於進修期間，仍
      須返回原告學校參與系務會議，並擔任導師工作，且負責
      授課，因此，其於進修期間所取得之薪資，係其工作所得
      。再者，原告主張其領取之獎助金51,432元，亦係教育部
      所發放，與原告無關。而且原告亦無進修教師進修期滿或
      獲得學位後之獎勵辦法，其在未獲得任何獎勵及優惠情況
      下，原告要求其進修完後回到學校服務，已有違公平。
    4.再按其與原告所簽訂之「環球技術學院教師進修期滿返校
      服務保證書」之內容，係指「進修期滿後決遵照本校教師
      進修辦法第11條規定返校服務」，而賠償金額與原告「環
      球技術學院教師進修辦法」第7 條亦規定相同。上開「環
      球技術學院教師進修辦法」第7 條亦規定：「教師進修期
      間期滿應盡返校服務之義務，未依約返校服務者，需賠償
      責任如下：‧‧‧」，上開保證書或「環球技術學院教師
      進修辦法」第7 條規定，皆明白表示，教師進修未「依約
      」返校服務者，始負賠償責任，而對於如已返校服務，然
      而期間未滿上開辦法之規定者，其賠償情形如何？並未有
      所規定，既無明白規定，則如同其於進修完後，已返校服
      務1 年半，自不能依上開辦法之賠償規定為之。況如已返
      校服務，因事故未能服務屆滿上開辦法之年限，而仍須依
      上開辦法全額賠償，其不公失衡之情形可見。
    5.又查上開保證書約定之賠償金額（與環球技術學院教師進
      修辦法第7 條同）：「‧‧‧二、帶職帶薪：‧‧‧(二)乙
      種：1.進修前一個月全薪之三倍。2.‧‧‧」，與原告主
      張之「環球技術學院教師聘約」第4 條規定賠償三個月全
      薪之違約金，顯然重複。同為服務期間離職，其竟須負6
      倍之全薪違約金，原告之主張自有不當。
    6.綜上，其與原告所簽訂之「環球技術學院教師進修期滿返
      校服務保證書」，依民法第247 條之1 之規定，顯失公平
      ，且加重並限制被告權利等，自屬無效。
  (三)縱認該「進修期滿返校服務保證書」有效，原告所主張之損
    害賠償計算方式有誤。
    退步言，縱認該「進修期滿返校服務保證書」有效，仍應依
    「教師進修研究獎勵辦法」第13條均規定：「教師進修、研
    究後，如未履行服務義務或未獲續聘，除有不可歸責於當事
    人之事由外，應依進修、研究契約書之約定，按未履行義務
    期間比例，償還進修、研究期間所領之薪給及補助。」計算
    。而被告在進修、研究期間，雖有11個月期間免兼任行政工
    作，其餘應負之義務均有盡到，已如前述，因此，其與「教
    師帶職帶薪全時進修、研究者」負有服務義務期間，如未履
    行服務義務，應依進修、研究契約書之約定，按未履行義務
    期間比例，償還進修、研究期間所領之薪給及補助者，完全
    不同。如需返還，僅需返還原告未兼任行政工作之損害，更
    何況依據教師法第16條第7 款，被告亦有權利拒絕兼任行政
    工作。又本件既屬違約金之損害，系爭「環球技術學院教師
    進修期滿返校服務保證書」及「環球技術學院教師聘約」，
    並未將該項違約金約定為「懲罰性違約金」，自屬「損害賠
    償總額之預定」，因此，原告仍應就其受如何之損害及損害
    金額若干？負舉證責任。
  (四)縱認該「進修期滿返校服務保證書」有效，原告所主張之違
    約金顯然過高，應予酌減。又系爭「環球技術學院教師進修
    期滿返校服務保證書」及「「環球技術學院教師聘約」之違
    約金約定顯然過高，較諸被告在進修、研究期間，除享受到
    11個月期間免兼任行政工作之優惠外（依教師法第16條第7
    款規定其有拒絕兼任行政工作之權利），其餘應負之義務，
    仍然有履行等情事，上開二契約之違約金約定顯然過高，對
    其不公平，其如仍須負賠償責任，則請求予以酌減。等語資
    為抗辯。
  (五)聲明：求為駁回原告之訴；如受不利之判決，願供擔保請免
    假執行。
三、程序方面：
  (一)按反訴之標的與本訴之標的及其防禦方法不相牽連者，不得
    提起。反訴，非與本訴得行同種之訴訟程序者，不得提起，
    民事訴訟法第260 條第1 項、第2 項定有明文。又反訴制度
    旨在求本訴與反訴之言詞辯論及其他調查證據等程序，可以
    互相利用，而得節省勞力時間與費用，並防止裁判之牴觸；
    是上開條項所稱之「相牽連」者，係指反訴之標的與本訴之
    標的間，或反訴之標的與防禦方法間，兩者在法律上或事實
    上關係密切，審判資料有共通性或牽連性者而言。故如反訴
    之標的，與本訴之標的及其防禦方法並無牽連關係，縱予合
    併辯論，不僅不能達到互相利用之目的，且反使訴訟程序歸
    於複雜，自有加以限制之必要。
  (二)本件被告（即反訴原告）於98年1 月16日對原告（即反訴被
    告）提起反訴，主張其於95年度在原告處認真工作，惟離職
    後，迄未拿到該年度之年終獎金，以其離職前一個月薪資1.
    5 倍計算，原告應給付其該年度之年終獎金103,740 元，為
    此依「聘任契約關係」請求原告給付其上揭金額。又其辭職
    後，原告迄未發給離職證明，致其在國立雲林科技大學任教
    無法順利敘薪，每月短少薪資收入1,940 元，自96年2 月1
    日起至97年7 月31日止，計18個月，共短少收入46,560元，
    爰依「侵權行為法律關係」請求原告應賠償上開金額，並自
    98年2 月1 日起至原告核發離職及服務證明書予其收執止，
    按月賠償其敘薪差額1,940 元。另類推適用「勞動基準法第
    19條」及「聘任契約終止後之附隨義務法律關係」，請求本
    案原告應發給其離職及服務證明書，固與民事訴訟法第259
    條規定無違，惟其主張之訴訟標的金額或價額僅有150,300
    元並未逾同法第427 條第1 項所規定之額數，依上揭條項規
    定，自應適用簡易訴訟程序，與本訴所行之普通訴訟程序非
    得行同種之訴訟程序，是被告提起本件反訴已有違同法第26
    6 條第2 項之規定。再者，本案原告（即反訴被告）應否給
    付被告（即反訴原告）95年度之年終獎金？及該年度年終獎
    金多寡？又本案被告在國立雲林科技大學任教敘薪金額多少
    ？本案原告有無侵害被告在國立雲林科技大學之敘薪權益？
    舉凡反訴應行審判之資料，俱與本訴之審判資料，並無共通
    性或牽連性，而能達到互相利用之目的，是依前揭規定，本
    件反訴原告提起之反訴並不合法，且又不能補正，自難准許
    ，合先敘明。
四、兩造不爭執之事實：
  (一)被告自87年9 月1 日起即受原告聘任擔任該校專任講師。
  (二)93年8 月1 日被告向原告申請乙種帶職帶薪至國立雲林科技
    大學進修博士1 年（期間自93年8 月1 日至94年7 月31日止
    ）。
  (三)被告赴國立雲林科技大學進修前曾簽訂「環球技術學院教師
    進修期滿返校服務保證書」予原告，約明在進修期滿後應遵
    照原告所訂教師進修辦法第11條規定返回學校服務，期間不
    得少於申請進修期間之二倍（即二年，期間自94年8 月1 日
    至96年7 月31日止）；否則須賠償進修前一個月全薪之三倍
    ，及進修期間所領取薪資及獎助金之二倍金額。
  (四)被告進修期滿後陸續三次接受原告聘任擔任教職，期間自94
    年8 月1 日至97年7 月31日止，惟被告僅服務至96年1 月底
    止即申請離職（未獲准），並自96年2 月1 日起即未到原告
    處服務。
  (五)被告赴國立雲林科技大學進修前1 個月薪資額為56,420元，
    又其進修期間向原告領取之薪資額為774,360 元，並曾領取
    教育部獎助金51,432元，另其離職前一個月在原告處之全薪
    額為69,160元。
五、得心證之理由：
    兩造爭執之處，厥在：(1)被告簽署之「進修期滿返校服務保
    證書」中關於進修期滿返校服務義務期間及提前離職之賠償
    方式等內容，對被告是否顯失公平，依民法第247 條之1 規
    定，應認為無效；及兩造就上揭事項所為約定，是否與教師
    法第22、23條及教師進修研究獎勵辦法第第4 條第1 項及第
    12條、第13條規定相抵觸，而應無效？(2)被告聘期未滿離職
    原告請求被告給付違約金額是否合理？茲逐點析述如下：
  (一)被告所簽署之「環球技術學院教師進修期滿返校服務保證書
    」（下稱系爭保證書）中關於進修期滿返校服務義務期間及
    提前離職之賠償方式等內容，依民法第247 條之1 規定，是
    否應屬無效？
    1.按所謂定型化契約，係指依照當事人之一方為與不特定多
      數相對人訂立同類契約之用而預先擬定之交易條款所訂定
      之契約，此觀民法第247 條之1 前段規定自明。民法債編
      於88年4 月21日增訂上揭條文，係鑑於我國國情及工商發
      展之現況，經濟上強者所預定之契約條款，他方每無磋商
      變更之餘地，為使社會大眾普遍知法、守法起見，乃於本
      法中增列原則性規定，明定附合契約之意義，並為防止此
      類契約自由之濫用及維護交易之公平，列舉四款有關他方
      當事人利害之約定，如按其情形顯失公平者，明定該部分
      之約定為無效。是該條文第3 款所謂：「使他方當事人拋
      棄權利或限制其行使權利者」，應係指一方預定之該契約
      條款，為他方所不及知或無磋商變更之餘地而言；所稱「
      按其情形顯失公平者」，則係指依契約本質所生之主要權
      利義務，或按法律規定加以綜合判斷，有顯失公平之情形
      而言（最高法院91年台上字第2336號判決意旨參照）。質
      言之，定型化契約約款使用人，若以該約款恣意追求一己
      之利益，而自始未兼顧相對人之正當利益，或未於同一契
      約中，以其他約款對相對人為補償規定者，即應認為違反
      誠信原則而顯失公平。
      (1)原告主張：系爭保證書之內容係依伊訂定之「教師進修
        辦法」而來，而伊訂上開辦法主要目的，乃為適應師資
        需求暨部分專業師資延聘不易，鼓勵教師進修，以提高
        師資素質及教學研究水準，為貫徹此宗旨，欲進修之教
        師須於進修前選定欲進修之方式，並簽訂教師進修期滿
        返校服務保證書，此與附合契約不同云云。惟查，被告
        所簽署之系爭保證書（見卷第14頁），其上除立保證書
        人、身份證統一編號、電話、住址、電子郵件網址等欄
        位係屬手寫外，其餘內容均係由原告單方面所預定印妥
        ，供作其所聘任之教師於任職期間申請並獲准進修應遵
        守事項之規範乙節，為原告所不否認，自屬民法第24 7
        條之1 所稱之依照當事人一方預定用於同類型契約之條
        款而訂定之契約，即所謂「定型化契約條款」，堪可認
        定。職故，原告主張系爭保證書非屬附合性契約云云，
        要無可取。
      (2)又原告主張：被告祇要依約服務滿期，即可自由選擇去
        留，系爭保證書並無使被告拋棄權利或限制其行使權利
        之情事云云。惟按人民之工作權應予保障，乃憲法第15
        條所明揭，故人民本有自由選擇工作之權利。而被告所
        簽署之系爭保證書，其內容既課以進修期滿後，須負返
        校服務之義務，否則應負賠償之責，自有限制被告自由
        選擇工作之作用。益顯原告所預定之系爭保證書有關「
        進修期滿返校服務義務」、「違約賠償責任」等規定，
        乃屬前揭條文所稱「限制他方當事人行使權利」之事項
        ，殆無疑義。
      (3)再原告主張：教師進修，最大之獲益者乃教師自身，況
        被告進修前僅具碩士學位，所擔任之職務係專任講師，
        進修後取得博士學位，所擔任之職務係專任助理教授，
        ，是其簽訂系爭保證書，並無任何不公平云云。惟觀諸
        教師進修研究獎勵辦法第12條及第13條固有教師進修或
        研究應履行服務義務及未履行義務時應負償還進修、研
        究期間所領之薪給及補助等規定；惟同辦法第7 條亦定
        明，教師參加進修、研究，得按該條所列方式予以獎勵
        。又依教師法第23條後段規定，教師進修、研究之經費
        得由學校或所屬主管教育行政機關編列預算支應，其辦
        法由教育部定之。但查，被告簽署之系爭保證書及原告
        所訂定之教師進修辦法其內容，除課以教師進修期滿後
        ，須負返校服務之義務，及違約賠償責任外，並未訂有
        任何獎勵或提供補助之約款，是就形式而言，系爭保證
        書之內容對被告已有失公平之情形存在。況被告亦辯稱
        ：其在上述帶職帶薪進修、研究期間，除免兼行政工作
        外，其餘授課講授基本鐘點時數、擔任導師、課程召集
        人、專題製作、撰寫發表研究及每週至少四天到校服務
        等，均照樣履行等情，已據其提出參與系務會議簽到單
        （含會議紀錄）、擔任導師業務表、授課表（均為影本
        ）等件為佐，並為原告所不爭執。堪認被告在上述帶職
        帶薪進修期間，並未獲得受聘擔任教職工作上任何優惠
        。則原告毋須負擔任何對價，卻得限制被告自由選擇工
        作之權利，並課予被告違反約定時應賠償所領全部薪資
        之義務，該等約款自非原告為保全其付出而必要之措施
        。從而，被告所簽署之系爭保證書，按其情形應屬顯失
        公平至灼。
    2.承上各情，被告所簽署之系爭保證書，要屬所謂定型化契
      約（或稱附合契約），且系爭保證書中最低服務年限之約
      款，已限制被告自由轉換工作之權利，並有顯失公平之情
      形。準此，被告依民法第247 條之1 第3 款規定，主張系
      爭保證書中有關最低服務年限之約款為無效，洵屬有據。
      從而，原告依系爭保證書之約定，請求被告應賠償其進修
      前一個月全薪之三倍金額169,260 元【計算式：56,420×
      3 ＝169,260 】與進修期間所領取薪資及獎助金之二倍金
      額1,651,584 元【計算式：774,360 ×2 ＋51,432×2 ＝
      1,651,584 】，合計1,820,844 元，及法定遲延息部分，
      即非正當，應予駁回。
  (二)被告於聘期未滿前離職，原告得請求被告給付之違約金額為
    何？
    1.按民事違約金可分懲罰性質之違約金及賠償性質之違約金
      ，此觀諸民法第250 條規定自明；而違約金者，既以係確
      保契約履行之目的而設，則當事人約定債務人不履行債務
      時，應支付金錢，縱係屬所謂賠償額預定性違約金，只要
      有債務不履行之情事發生，債權人不待舉證證明損害之發
      生及損害額之多寡，即得請求債務人支付約定之違約金。
      查，94年7 月31日被告帶職帶薪進修期滿後陸續三次接受
      原告聘任擔任教職，第一次聘期自94年8 月1 日至95年1
      月31日止，第二次聘期自95年2 月1 日至95年7 月31日止
      ，第三次聘期自95年8 月1 日至97年7 月31日止，惟被告
      僅任職至96年1 月底止即申請辭退（未獲准），並自96年
      2 月1 日起即未到原告處服務，另被告在離職前一個月（
      即96年1 月份）之全薪額為69,160元等情，有原告提出之
      聘書影本3 紙在卷（見卷內第10－12頁）為證，並為被告
      所自認，從而被告帶職帶薪進修期滿後第三次受聘而未履
      行之聘期為96年2 月1 日起至97年7 月31日止，共計3 學
      期甚明。再依原告所提出且為被告不爭執之教師聘約（見
      卷內第16頁）第4 條規定：「本校教師於‧‧‧聘約期間
      辭職者，應負責賠償三個月全薪之違約金，‧‧‧」。準
      此，原告主張：依上揭聘約規定其得請求被告給付之違約
      金額總計為207,480 元【計算式：69,160×3 ＝207,480
      】乙節，尚屬可信。
    2.惟按債務已為一部履行者，法院得比照債權人因一部履行
      所受之利益，減少違約金，亦為民法第251 條所明定。查
      ，被告於上述帶職帶薪進修期滿後，第三次接受原告聘任
      擔任教職，期間自95年8 月1 日至97年7 月31日止（共4
      學期），惟被告僅服務至96年1 月底止（1 學期）即申請
      離退，受聘而未履行之聘期尚有3 學期（即自96年2 月1
      日起至97年7 月31日止），已如上述，顯見被告已履行部
      分義務，故本院審酌當事人所定違約金額不高，及被告履
      行債務之狀況，將違約金額減至18萬元，認屬公允。至逾
      此部分之請求，則屬無據，不應准許。
  (三)綜上所述，被告所簽署之系爭保證書既屬無效；從而，原告
    以被告違反系爭保證書之約定，請求被告應賠償其進修前一
    個月全薪之三倍金額169,260 元【計算式：56,420×3 ＝16
    9,260 】與進修期間所領取薪資及獎助金之二倍金額1,651,
    584 元【計算式：774,360 ×2 ＋51,432×2 ＝1,651,584
    】，合計1,820,844 元，及自起訴狀繕本送達之翌日起至清
    償日止，按年息5%計算之利息，即非有據，應予駁回。至原
    告以被告受聘擔任期未滿中途請辭，違反聘約第4 條約定，
    請求被告給付違約金18萬元，及自起訴狀繕本送達翌日即97
    年11月20日起至清償日止，按年息5%計算之利息部分，為有
    理由，應准許之；至逾此部分之違約金請求，即屬無理，應
    予駁回。
六、兩造分別陳明願供擔保，聲請宣告假執行及免為假執行，就
    原告勝訴部分，經核於法均無不合，爰酌定相當之擔保金額
    併予宣告。至原告敗訴部分，其假執行之聲請已失所附麗，
    應予駁回。又本件判決基礎已臻明確，本院整理兩造其餘爭
    點，暨兩造就此所為之主張、陳述及所提之證據，經審酌均
    與本院上揭判斷不生影響，爰不一一詳予論述，附此敘明。
七、據上論結，原告之訴為一部有理由，一部無理由，依民事訴
    訟法第79條、第390 條第2 項、第392 條第2 項，判決如主
    文。
中    華    民    國    98    年    2     月    27    日
                  民事第一庭    法  官  蔣得忠
以上正本係照原本作成
如對本判決上訴，須於判決送達後廿日內向本院提出上訴狀
中    華    民    國    98    年    2     月    27    日
                                書記官  賴成育


司法院資訊處製作；財團法人民間司法改革基金會備份。
